【裁判字號】    97,簡上,202
【裁判日期】    980616
【裁判案由】    清償債務
【裁判全文】
臺灣桃園地方法院民事判決             97年度簡上字第202號
上  訴  人  香港商香港上海豐銀行股份有限公司
法定代理人  乙○○
訴訟代理人  戊○○
            甲○○
被  上訴人  丙○○
上列當事人間請求清償債務事件，上訴人對於民國97年11月11日
本院桃園簡易庭97年桃簡字第1200號第一審判決提起上訴，於98
年5 月19日辯論終結，本院判決如下：
    主  文
原判決除確定部分外廢棄。
被上訴人應與原審被告丁○○連帶給付上訴人新台幣壹拾萬玖
仟玖佰伍拾玖元，及其中新臺幣壹拾參萬伍仟肆佰陸拾元自民國
九十七年五月二十五日起至清償日止，按週年利率百分之十九點
九二九計算之利息。
第一審（除確定部分外），及第二審訴訟費用，由被上訴人負擔
。
    事實及理由
壹、程序方面：
一、按當事人喪失訴訟能力或法定代理人死亡或其代理權消滅者
    ，訴訟程序在有法定代理人或取得訴訟能力之本人承受其訴
    訟以前當然停止。又聲明承受訴訟，應提出書狀於受訴法院
    ，由法院送達於他造。民事訴訟法第170 條、第176 條定有
    明文。查本件上訴人起訴後，伊之法定代理人已由顧銳賢變
    更為乙○○，有上訴人提出之公司及分公司基本資料查詢乙
    紙在卷可稽，上訴人並具狀聲明由乙○○承受本件訴訟（見
    本院卷第8 、9 頁），經核與前開規定相符，應予准許。
二、次按，上訴人於終局判決前，得將上訴撤回。簡易程序之上
    訴及抗告程序，準用第434 條第1 項、第434 條之1 及第3
    編第1 章、第4 編之規定，民事訴訟法第459 條第1 項前段
    、第436 條之1 第3 項定有明文。本件上訴人提起上訴時，
    原併將原審被告丁○○列為被上訴人，嗣於98年2 月16日本
    院行準備程序時，以言詞撤回對原審被告丁○○上訴部分（
    見本院卷第34頁），合於上開法律規定，自應准許。
三、復按，原告於判決確定前，得撤回訴之全部或一部。但被告
    已為本案之言詞辯論者，應得其同意。訴之撤回應以書狀為
    之。但於期日，得以言詞向法院或受命法官為之。以言詞所
    為訴之撤回，應記載於筆錄，如他造不在場，應將筆錄送達
    。訴之撤回，被告於期日到場，未為同意與否之表示者，自
    該期日起；其未於期日到場或係以書狀撤回者，自前項筆錄
    或撤回書狀送達之日起，10日內未提出異議者，視為同意撤
    回。訴經撤回者，視同未起訴，民事訴訟法第262 條、263
    條第1 項前段定有明文。而上開規定於簡易程序之上訴程序
    亦有準用，業如前述。查上訴人於原審起訴時，除請求被上
    訴人應與原審被告丁○○連帶給付丁○○所欠信用卡消費帳
    款本金及利息外（詳後述），併請求其2 人應連帶給付按月
    加計新台幣（下同）200 元之違約金，嗣於98年5 月19日本
    院行言詞辯論程序時，以言詞撤回此部分之起訴，被上訴人
    於該次言詞辯論期日到場，未為同意與否之表示（見本院卷
    第110 頁），逾10日亦未提出異議，依上開規定，視為被上
    訴人同意撤回，是上訴人此部分之起訴即生撤回之效力。
貳、實體方面：
一、上訴人起訴主張：
  (一)原審被告丁○○與被上訴人於92年10月17日向伊申請卡號為
    0000000000000000、0000000000000000號之信用卡，原審被
    告丁○○為正卡持卡人、被上訴人為附卡持卡人，依約均得
    於特約商店以所持信用卡簽帳消費，或向指定之機構預借現
    金，惟應按期依伊所寄發之信用卡消費明細帳單，於當期繳
    款截止日前繳付最低應繳金額以上款項，如未於每月繳款截
    止日前付清當期最低應繳金額，或遲誤繳款期限者，除喪失
    期限利益外，更應給付伊自各筆帳款入帳日起，以年息19.9
    29% 計算之利息，且其2 人對正卡、附卡之消費，均應依約
    負連帶清償責任。詎其2 人至97年5 月24日止，持上開信用
    卡簽帳消費共積欠本金283,820 元（其中，正卡部分計有消
    費款135,460 元，其已到期利息4,499 元、「SERVICE
    CHARGE」6,000 元；附卡部分計有消費款128,443 元，其已
    到期利息9,418 元），迄未給付，依約其2 人已喪失期限利
    益，全部債務視為到期，惟屢經催討，均置之不理。爰依信
    用卡使用契約之法律關係，提起本訴，並聲明：原審被告丁
    ○○、被上訴人應連帶給付伊283,820 元，及其中263,903
    元自97年5 月25日起至清償日止，按年息19.929% 計算之利
    息，及按月加計200 元之違約金等語。（原審判決：(一)原審
    被告丁○○、被上訴人應連帶給付上訴人137,861 元，及其
    中128,443 元自97年5 月25日起至清償日止，按年息19.929
    % 計算之利息，暨1 元之違約金。(二)原審被告丁○○應給付
    上訴人139,959 元，及其中135,460 元自97年5 月25日起至
    清償日止，按年息19.929% 計算之利息。(三)上訴人其餘之訴
    駁回，復依職權就上訴人勝訴部分宣告假執行。惟上訴人就
    原審駁回伊請求被上訴人應與原審被告丁○○連帶給付伊13
    9,959 元，及其中135,460 元自97年5 月25日起至清償日止
    ，按年息19.929% 計算之利息部分聲明不服，提起本件上訴
    ，至原審被告丁○○及被上訴人對其敗訴部分，及上訴人就
    伊請求「SERVICE CHARGE」6,000 元、請求違約金逾1 元而
    遭駁回部分，均未據表明不服，應已確定）
  (二)依信用卡約定條款第1 條第1 項約定：「持卡人：指經貴行
    同意並核發信用卡之人，且無其他特別約定時，包含正卡及
    附卡持卡人」；第3 條約定：「正卡持卡人得為經本行同意
    之第3 人申請核發附卡，及指定同一存款帳戶扣付或繳付全
    部應付款項，且正卡持卡人或附卡持卡人就個別使用信用卡
    所生應付帳款互負連帶清償責任」；第7 條第3 項約定：「
    申請人於收到核發之信用卡7 日內，得以書面通知本行解除
    契約，無須說明理由及負擔任何費用或價款，但已使用核發
    新卡者，不在此限」。由前述約款可知，持卡人得不附理由
    終止契約。而依目前信用卡發卡實務，銀行於信用卡使用契
    約成立、寄發信用卡予申請人之際，均隨卡附上約定條款。
    若對於約定條款有異議，且尚未使用卡片者，得通知銀行終
    止契約，否則將視為同意各該條款。被上訴人於收受附卡及
    系爭約定條款之後，既未曾對於約定條款提出任何異議，亦
    未以書面通知本行解除契約，而持附卡消費，由此可知，被
    上訴人應已同意系爭約定條款第3 條第1 項有關正、附卡持
    卡人互負連帶清償責任。
  (三)原審判決被上訴人不須就原審被告丁○○消費部分負連帶清
    償責任，即附卡不須對正卡之消費款項負責。惟本件申請書
    簽名欄正上方即載明：「請在簽名欄上簽名以示同意下述聲
    明」，其中第4 點：「同意信用卡正、附卡申請人間互負連
    帶清償責任」，任何人在簽署法律文件時，本應仔細審視契
    約內容，畢竟契約內容攸關自身權益。被上訴人在簽名欄處
    既已簽名，即表同意與伊訂立該契約，自應依契約條款對正
    卡之消費款項負責。上開信用卡約定條款固屬伊單方擬定之
    定型化契約條款，然並非一旦認定為定型化契約條款即必然
    違反誠信原則或對消費者明顯不利。又該約定條款第3 條固
    約定附卡持卡人須就正卡持卡人使用信用卡所生應付帳款負
    連帶清償責任，就銀行而言，銀行針對正卡申請人決定是否
    核發信用卡及信用額度之多寡，其主要因素在於正卡申請人
    個人信用狀況之差異，倘發卡銀行對於申請人為資力及信用
    能力之徵信後，認為正卡申請人符合其所擬定之標準而核發
    信用卡時，附卡持卡人在無須經發卡銀行為信用狀況之調查
    下，即得與正卡持有人共用同一信用額度使用消費，並未限
    制附卡持有人之消費額度，則發卡銀行及正卡持卡人均須擔
    負附卡持卡人事後可能因信用不足而無力清償之風險。另經
    濟能力不佳之消費者是否能申請信用卡，以及究係由自己申
    請正卡或以申請他人信用卡附卡方式取得信用卡，本即為消
    費者申請信用卡時應仔細衡量之問題。畢竟信用卡之法律關
    係本身僅係1 種委託支付及消費借貸之法律關係，非屬民生
    之必需行為，附卡申請人之償債能力若較低，則在正常情形
    下，附卡申請人應不容易申請取得信用卡正卡，即便申請成
    功，其信用額度亦不高。是以，倘若消費者自忖其弱勢地位
    後，願以申請附卡之方式，通過信用審核而取得等同於正卡
    持有人之信用額度，就附卡持卡人而言，不失為1 種利益，
    雖此種利益通常伴隨高度風險（亦即需就正卡信用額度內之
    消費債務負連帶清償責任），但附卡持卡人願意選擇高額利
    益，對於伴隨而來之高度風險，自應加以承擔。況且，正卡
    持卡人通常為附卡持卡人之親友，其消費能力及還款能力，
    附卡持卡人相較於發卡銀行，理應更為瞭解，若附卡持卡人
    一旦發現正卡持卡人有消費狀況不正常或信用能力驟減時，
    即可依條款第7 條第3 項約定，不附任何理由解除契約，以
    隨時降低風險，此較諸銀行只能於發卡徵信時徹底瞭解正卡
    持卡人之信用狀況亦有不同。故銀行利用定型化契約條款要
    求附卡持卡人需與正卡持卡人互負連帶清償責任，以使銀行
    可調整其對於正、附卡持卡人之風險控管，其間尚無因不當
    連結風險而致顯失公平之情。若附卡持有人於未了解正卡申
    請人之信用狀況即行申請附卡，或於知悉正卡持有人之信用
    狀況遽減時仍未終止其附卡使用契約，此等情形亦不值得以
    法律加以保護，且附卡持卡人於開卡消費時即屬表示同意系
    爭約定條款之所有內容。因此，系爭約定條款第3 條第1 項
    約定並無違反誠信原則，尚非顯失公平，應仍屬有效之條款
    ，原審判決駁回伊請求被上訴人就原審被告丁○○所欠之信
    用卡消費帳款本金、利息負連帶清償之責，顯有違誤，爰依
    法提起本件上訴，並聲明：如主文所示等語。
二、被上訴人則辯稱：其於附卡申請欄簽名，依當時之認知，僅
    係就信用卡附卡申請授信，並發給信用卡之意，並非就持卡
    消費所生之清償契約，同意互為連帶債務人之表示。況且，
    上訴人所製作之信用卡申請書，乃銀行單方制訂之制式表格
    ，文字小且密密麻麻，再次於法庭上檢視才發現有所謂之「
    連帶清償責任」，且係隱藏在諸多條款中。基於善意，上訴
    人應將此重要條款，放在第1 項，或者以紅字標示此項條款
    ，以避免申請者在時間匆促、視覺疲勞之餘誤簽文件。上訴
    人銀行，利用此方法，在社會上獲得大量用卡戶，賺取高額
    利息及違約金，對社會弱勢族群傷害至深，因此，金管會有
    鑑於此，才著手修改信用卡定型化契約範本，禁止附卡持有
    人之連帶清償責任。附卡申請人就是因為財務資力差，才會
    去當附卡申請人，哪有能力負擔連帶清償責任，況且有許多
    銀行附卡申請人，並沒有連帶清償條款，所以，此約款違反
    民法善良風俗而無效，上訴人之上訴為無理由等語，並聲明
    ：上訴駁回。
三、上訴人主張：原審被告丁○○、被上訴人於92年10月17日分
    別向伊申辦信用卡正、附卡使用，依約均得於特約商店以所
    持信用卡簽帳消費，或向指定之機構預借現金，惟應按期依
    伊所寄發之信用卡消費明細帳單，於當期繳款截止日前繳付
    最低應繳金額以上款項，如未於每月繳款截止日前付清當期
    最低應繳金額，或遲誤繳款期限者，除喪失期限利益外，更
    應給付伊自各筆帳款入帳日起，以年息19.929% 計算之利息
    。惟迄至97年5 月24日止，原審被告丁○○持上開信用卡簽
    帳消費共積欠本金135,460 元（另已到期之利息金額為4,49
    9 元）未據清償，依約已喪失期限利益，全部債務視為到期
    等之事實，業據提出與伊所述相符之信用卡申請書、帳單、
    約定條款、消費明細帳單為證（見本件支付命令卷第4-9 頁
    、本院卷第38-95 頁），且為被上訴人到庭所不爭執（見本
    院卷第35頁），是上訴人此部分之主張，堪信為真正。
四、上訴人復主張：被上訴人為系爭信用卡正卡持卡人即原審被
    告丁○○之附卡持卡人，依約定條款附卡持卡人即被上訴人
    應就正卡持卡人因使用信用卡所生應付帳款負連帶清償責任
    ，故被上訴人應與原審被告丁○○就上開所欠金額負連帶清
    償之責，則為被上訴人所否認，並以前詞置辯。經查：
  (一)依上述之信用卡申請書所示，該信用卡之申請人為原審被告
    丁○○，原審被告丁○○並於正卡申請人親筆簽名欄親簽其
    姓名，於該欄位右方，則緊接附卡申請人親筆簽名欄，被上
    訴人並親簽姓名於其上，此為被上訴人到庭所自承（見本院
    卷第35頁），而於上述簽名欄位上方，即有較大之字體記載
    ：「請在簽名欄上簽名以示同意下述聲明」等語，其中第4
    項聲明內容即為：本人及附卡申請人茲同意信用卡正、附卡
    申請人間互負連帶清償責任等語明確，被上訴人簽名於其上
    ，顯係表示已就上開約款加以認知並同意，是兩造間就丁○
    ○持用信用卡正卡所生之應付帳款應由附卡持有人即被上訴
    人負連帶清償責任乙節，已有明示之約定，依民法第272 條
    之規定，兩造間已成立上述連帶清償契約，堪予認定。又依
    上開文字之大小及其與被上訴人簽名處之相關位置觀之，該
    等文字並非難以注意，且上開聲明事項內容並不多，文義更
    非艱澀，僅須區區數分鐘即可完全詳閱，被上訴人於簽名時
    僅須依通常之注意程度，當可了解其內容，是被上訴人辯稱
    ：有關連帶清償責任之約定，隱藏於諸多條款中，且文字係
    小又密密麻麻，故不知有此約定云云，洵無足採。
  (二)且查，依上述聲明第1 項所載：本人及附卡申請人茲同意恪
    守貴行隨卡附上之信用卡約定條款等語，而依目前信用卡發
    卡實務，銀行於信用卡使用契約成立、寄發信用卡予申請人
    之際，均隨卡附上約定條款，此為週知之事實。次依卷附約
    定條款第3 條約定：「正卡持卡人得為經本行同意之第3 人
    申請核發附卡，及指定同一存款帳戶扣付或繳付全部應付款
    項，且正卡持卡人或附卡持卡人就個別使用信用卡所生應付
    帳款互負連帶清償責任」等語，亦為與上述聲明事項第4 項
    相同之約定，且上開約款既已隨卡附寄予被上訴人，而申請
    信用卡使用（不論係正卡或附卡），將因消費付款形態之改
    變，而產生諸如年費繳納或減免優惠、消費積點紅利之計算
    、信用卡喪失占有時之處理及其風險負擔、使用循環信用之
    方法及負擔等等之權利、義務（利或不利持卡人之約定），
    被上訴人自得從容予以詳閱，亦理當加以詳閱，以使用所申
    請之信用卡。是被上訴人當無不能認知上開就正卡消費須負
    連帶清償責任條款之理。
  (三)再查，被上訴人與丁○○為母子關係，有其2 人戶籍謄本在
    卷可稽（見原審卷第23、24頁），是本件正卡、附卡之持卡
    人關係至為密切，亦可認定。依兩造間之信用卡約定條款第
    1 條、第3 條第1 項、第18條第3 項、第22條第4 項之約定
    ，被上訴人若對於約定條款有異議，得隨時通知上訴人終止
    契約，而上開信用卡約定條款固屬上訴人單方擬定之定型化
    契約條款，然並非一旦認定為定型化契約條款即必然違反誠
    信原則或對於消費者明顯不利，就銀行而言，倘發卡銀行對
    於正卡申請人為資力及信用能力之徵信之後，認為符合其所
    擬定之標準而核發信用卡時，附卡持卡人即無須經發卡銀行
    為信用狀況之調查，而得與正卡持卡人共用同一信用額度使
    用消費，則發卡銀行及正卡持卡人均須擔負附卡持卡人事後
    可能因信用不足而無力償債之風險。另經濟能力不佳之消費
    者是否能申請信用卡，以及究係由自己申請正卡或以申請他
    人信用卡附卡之方式取得信用卡，本即為消費者申請信用卡
    時應仔細衡量之問題，畢竟信用卡非屬民生必需行為，倘若
    消費者自忖其弱勢地位後，願以申請附卡之方式，通過信用
    審核而取得等同於正卡持卡人之信用額度，就附卡持卡人而
    言，不失為1 種利益，雖此種利益通常伴隨高度風險（亦即
    須就正卡信用額度內之消費債務負連帶清償責任），但附卡
    持卡人願意選擇高額利益，對於伴隨而來之高度風險，自應
    加以承擔。況且，附卡持卡人相較於發卡銀行，理應更容易
    發現正卡持卡人有消費狀況不正常或信用能力驟減之情形（
    於本件之情形更係如此），而可隨時依約定條款第22條第4
    項約定，不附任何理由終止契約，以隨時降低風險，故銀行
    利用定型化契約條款要求附卡持卡人須與正卡持卡人互負連
    帶清償責任，以使銀行可調整其對於正、附卡持卡人之風險
    控管，其間尚無因不當連結風險而致顯失公平之情，是被上
    訴人辯稱：上述其須與系爭信用卡正卡持卡人就正卡使用消
    費所生應付帳款負連帶清償之約定因違反善良風俗而無效云
    云，亦無可採。
五、綜上所述，兩造間既已明示約定系爭信用卡附卡持卡人就正
    卡持卡人之信用卡消費款須負連帶清償責任，且該約定復無
    顯失公平或違反誠信原則、善良風俗之情事，本件附卡持卡
    人即被上訴人自應與正卡持卡人即原審被告丁○○就使用正
    卡所生之應付帳款，負連帶清償之責。從而，上訴人依兩造
    間之信用卡使用契約，請求被上訴人與原審被告丁○○連帶
    給付139,959 元，及其中135,460 元自97年5 月25日起至清
    償日止，按年息19.929% 計算之利息，為有理由，應予准許
    。原判決事實理由欄四、(六)中，將上開金額分別載為137,86
    1 元、128,443 元（即附卡之消費帳款金額），顯係出於誤
    載，應予更正，附此敘明。乃原審僅命原審被告丁○○給付
    上述金額，而駁回上訴人請求被上訴人應與之連帶給付之訴
    ，自有未洽。上訴意旨就此部分指摘原判決不當，求予廢棄
    改判，為有理由。爰由本院將原判決此部分予以廢棄，改判
    如主文第2 項所示。
六、本件事證已臻明確，兩造其餘之主張、陳述及所提之證據資
    料，核與判決結果無何影響，爰不一一論述，附此敘明。
七、據上論結，本件上訴為有理由，依民事訴訟法第436 條之1
    第3 項、第450 條、第78條，判決如主文。
中    華    民    國    98    年    6     月    16    日
                  民事第一庭審判長法  官  郭琇玲
                                  法  官  吳爭奇
                                  法  官  范明達
上列正本證明與原本無異
本判決不得上訴
中    華    民    國    98    年    6     月    17    日
                                  書記官  張豐松


司法院資訊處製作；財團法人民間司法改革基金會備份。
